---
output: github_document
---

<!-- README.md is generated from README.Rmd. Please edit that file -->

```{r, include = FALSE}
knitr::opts_chunk$set(
  collapse = TRUE,
  comment = "#>",
  fig.path = "man/figures/README-",
  out.width = "100%"
)
```

# budgetuy

<!-- badges: start -->
<!-- badges: end -->

El objetivo de este paquete es facilitar el trabajo con el presupuesto de Uruguay. Permite descargar datos abiertos de presupuesto de los organismos del Estado desde ... hasta el último dato disponible. También encontrarás funciones para convertir de valores corrientes a constantes y convertir entre monedas. Esto último puede serte útil incluso si no trabajás con los datos del presupuesto.

## Instalación

Podés descargar la versión en desarrollo de budgetuy desde [GitHub](https://github.com/R-Lab-Uy/budgetuy) con:

``` r
# install.packages("devtools")
devtools::install_github("R-Lab-Uy/budgetuy")
```

## Conjuntos de datos

**Divisas**


```{r echo = FALSE, eval =TRUE}
library(budgetuy)
data(divisas)

knitr::kable(divisas)
```

**Cotizaciones**

El paquete permite acceder a las cotizaciones diarias de dichas divisas mencionadas desde 1999 a la fecha. En el caso del dólar estadounidense, además del valor de compra y venta, desde 2017 se cuenta con los valores de compra y venta de eBROU.

**IPC**

Este paquete trabaja con los datos de IPC con base 2010 publicados por el INE.

**Presupuesto**

Los datos de presupuesto del paquete provienen de las publicaciones de OPP.

## ¿Cómo usar budgetuy?

Por ejemplo, podemos descargar el Presupuesto Nacional de los organismos del Estado para el año 2021. Estos organismos son mayormente ministerios o agencias del gobierno nacional (Entes Autónomos o Servicios Descentralizados), así como al Poder Judicial y organismos de contralor
electoral, financiero y administrativo. 

```{r example, eval = FALSE}
library(budgetuy)

# descargo los datos desde la web de OPP 
presupuesto_2021 <- get_budget(year = 2021, toR = FALSE)

# alternativamente, leo los datos del paquete
p21 <- budgetuy::presupuesto_2021

# si no quiero tanto detalle, trabajo con un resumen de esa info, agrupada por organismo
p21_org <- summary_budget(data = p21, level = "org")

# si quiero comparar con el presupuesto de 2019, me conviene llevar los pesos corrientes de 2021 a pesos constantes de 2019
p21_org_const <- c2c(end_date = "2019-01-01", data = p21_org, x = "ejecutado", start_date = "anio")

# para expresar los valores en miles de pesos
p21_org_const <- values_format(data = p21_org_const, x = ejecutado, to = "thousand") 

# o podemos expresar los valores en dólares
p21_org_const_usd <- currency_converter(data = p21_org_const, x = ejecutado_const, end_date = "2019-01-01")
```


<!-- You could also use GitHub Actions to re-render `README.Rmd` every time you push. An example workflow can be found here: <https://github.com/r-lib/actions/tree/v1/examples>. -->

## ¿Quiénes somos?

[RLabUy](https://rlabuy.rbind.io/) somos Richard Detomasi y Gabriela Mathieu. Junto con budgetuy hemos desarrollado otros paquetes en R que se complementan y conforman **uyverse**.

En budgetuy colaboró Guzmán López con funciones para estandarizar las cotizaciones de monedas descargadas desde la web del INE.

Además de desarrollar paquetes de R, damos cursos de R para que más gente lo use y así crezca la comunidad de R. Si te interesa alguno de nuestros cursos, no dudes en contactarnos.

## ¿Cómo colaborar?

Todo lo que hacemos es en pos de contribuir a la comunidad de usuarixs de R en Uruguay. La parte más difícil es mantener estos paquetes actualizados porque lleva tiempo. Pero todo el esfuerzo vale la pena si más personas usan el paquete. Podés colaborar usándolo y detectando errores o posibles mejoras. Podés hacernos llegar tus comentarios por [mail](mailto:rlabuy@protonmail.com) o enviando issues. Si conocés a alguien que podría serle útil este paquete comentáselo.